臺灣高等法院民事判決
108年度上易字第997號
上  訴  人  吳淑婉       
訴訟代理人  周福珊律師
            王暐凱律師
被  上訴人  余寶珠   
訴訟代理人  王棟樑律師
上列當事人間請求確認抵押債權不存在等事件，上訴人對於中華
民國108年6月11日臺灣新北地方法院108年度訴字第231號第一審
判決提起上訴，被上訴人為訴之追加，本院於109年4月22日言詞
辯論終結，判決如下：
    主      文
上訴駁回。
上訴人應將被上訴人所有如附表1所示土地於民國八十七年三月
十二日所設定新臺幣壹佰貳拾萬元最高限額抵押權登記予以塗銷
。
原判決主文第一項記載「本金最高限額抵押權」應更正為「最高
限額抵押債權」。
第二審（含追加之訴）訴訟費用由上訴人負擔。
    事實及理由
按第二審訴之變更或追加，非經他造同意不得為之，民事訴訟
  法第446條第1項定有明文。被上訴人於原審起訴請求確認如附
  表1所示土地（下稱系爭土地）所設定新臺幣（下同）120萬之
  最高限額抵押債權（下稱系爭抵押債權）不存在（見原審卷第
  9頁），嗣於本院審理時，追加聲明求為：上訴人應將系爭土
  地所設定120萬元之最高限額抵押權（下稱系爭抵押權）登記
  予以塗銷（本院卷第135、146頁），並經上訴人同意（見本院
  卷第146頁），依上開規定，應予准許，合先敘明。
被上訴人主張：伊之配偶戴文輝（已於民國102年7月13日死亡
  ）前於87年3月12日，以所有之系爭土地設定系爭抵押權予上
  訴人，存續期間為87年3月12日至88年3月11日止；戴文輝復於
  95年8月29日間以贈與為原因，將系爭土地所有權移轉登記予
  伊。上訴人於106年7月3日以其對戴文輝有如附表2所示之債權
  為由，向原法院聲請拍賣系爭土地，經原法院以106年度司拍
  字第645號裁定准許（下稱系爭拍賣抵押物裁定），惟系爭抵
  押債權並不存在。縱認該債權存在，然戴文輝已於91年1月28
  日，以買賣為原因，將改制前臺北縣○○市○○○段○○○○段0000地
  號土地應有部分1/4（下稱73-2號土地）移轉登記予上訴人，
  用以抵償該債權，是該債權亦已消滅。況系爭抵押債權亦已罹
  於時效，爰求為確認系爭抵押債權不存在。原審為被上訴人勝
  訴之判決，上訴人不服，提起上訴（被上訴人於原審另請求確
  認上訴人持有戴文輝如原判決附表㈡所示之債權對伊不存在部
  分，經原審判決駁回，未據聲明不服，茲不贅述）。並於本院
  追加依民法第767條第1項，請求上訴人塗銷系爭抵押權設定登
  記。就上訴人之上訴，答辯聲明：上訴駁回。
上訴人則以：戴文輝生前向伊借款190萬元，屆期未依約清償，
  此經原法院103年度訴字第801號判決（下稱801號判決）確定
  ，被上訴人應受既判力、爭點效之拘束。又戴文輝出售73-2號
  土地之價金，係分別用以償還戴文輝之其他債權人，而與系爭
  抵押債權無關。再者，戴文輝贈與系爭土地予被上訴人時，被
  上訴人明知系爭抵押債權並未清償，系爭抵押權登記亦未塗銷
  ，自應負清償系爭抵押債權之責任。況伊持續向戴文輝及其繼
  承人追討債權，行使權利，被上訴人時效之抗辯，顯非可採等
  語，資為抗辯。上訴聲明：㈠原判決關於確認系爭抵押債權不
  存在部分廢棄。㈡上開廢棄部分，被上訴人於第一審之訴駁回
  。並就被上訴人追加之訴，答辯聲明：追加之訴駁回。 
按確認法律關係之訴，非原告有即受確認判決之法律上利益者
  ，不得提起之；確認證書真偽或為法律關係基礎事實存否之訴
  ，亦同。前項確認法律關係基礎事實存否之訴，以原告不能提
  起他訴訟者為限，民事訴訟法第247條第1、2項定有明文。而
  所謂即受確認判決之法律上利益，係指法律關係之存否不明確
  ，原告主觀上認其在法律上之地位有不安之狀態存在，且此種
  不安之狀態，能以確認判決將之除去者而言，若縱經法院判決
  確認，亦不能除去其不安之狀態者，即難認有受確認判決之法
  律上利益（最高法院52年台上字第1240號判決先例意旨參照）
  。被上訴人主張伊為系爭土地之所有權人，而系爭土地上登記
  之系爭抵押權所擔保之系爭抵押債權不存在，為上訴人所否認
  ，故系爭抵押債權存否即屬不明確，致被上訴人在私法上地位
  有受侵害之危險，被上訴人訴請確認系爭抵押債權不存在，可
  認被上訴人有受確認判決之法律上利益，先予敘明。
被上訴人主張系爭土地原登記為戴文輝所有，戴文輝於87年3月
  12日就系爭土地設定系爭抵押權予上訴人，又於95年8月29日
  以贈與為原因，將系爭土地所有權移轉登記予伊。戴文輝另於
  91年1月28日以買賣為原因，將73-2號土地移轉登記予上訴人
  。上訴人於106年7月3日以其對戴文輝有如附表2所示債權為由
  ，向原法院聲請拍賣系爭土地，經原法院以系爭拍賣抵押物裁
  定予以准許，為上訴人所不爭執（見本院卷第54至55、77頁）
  ，並有系爭土地登記謄本、系爭拍賣抵押物裁定、土地登記申
  請書、異動索引在卷可稽（見原審卷第21至61、79至97頁），
  自堪信為真實。
被上訴人主張系爭抵押債權不存在，並依民法第767條第1項規
  定，請求塗銷系爭抵押權登記，為上訴人所否認，並以前詞置
  辯。經查：
㈠按訴訟標的以外事項，與為訴訟標的之法律關係有關連之重要
  爭點，於確定判決理由對之有所判斷者，於同一當事人就與該
  重要爭點有關所提起之他訴訟，不得再為相反之主張，法院亦
  不得作相反之判斷，係為符民事訴訟法上之誠信原則，若當事
  人、法院再為相反之主張或判斷，與該誠信原則無違時，尚難
  不許其為之。查上訴人前於另案請求戴文輝之繼承人即被上訴
  人、戴金華、戴雪如、戴君燕給付借款，因被上訴人、戴雪如
  、戴君燕已拋棄繼承，乃判決戴金華給付上訴人75萬元本息，
  並駁回上訴人其餘之訴，有801號判決在卷可佐（見原審卷第1
  63至170頁）。是801號判決雖判令戴金華為給付，但上訴人於
  另案（原法院106年度司拍字第645號）陳明戴金華於繼承前死
  亡，有上訴人提出之繼承系統表可憑（附前揭司拍卷），被上
  訴人自不受該判決既判力之拘束。另801號判決就被上訴人部
  分既為上訴人敗訴判決，且被上訴人對801號有利於己之判決
  及其判決理由本不得對之聲明不服，則被上訴人就依法不得聲
  明不服之801號判決所判斷者，但足以影響本件判決結果之重
  要爭點即戴文輝是否積欠上訴人借款，為相反抗辯，與誠信原
  則無違，揆諸前揭說明，801號判決於被上訴人無爭點效之適
  用。上訴人主張被上訴人應受801號判決既判力、爭點效之拘
  束云云，殊無足取。
㈢上訴人辯稱其對戴文輝有如附表2所示之債權存在，業據提出抵
  押權設定契約書、他項權利證明書、借款契約書、本票、匯款
  單、收據為憑（見司拍卷）。參以，上訴人於89年間持附表2
  編號1至3號本票向原法院對戴文輝聲請本票准許強制執行，經
  原法院准許後，上訴人持該確定裁定對戴文輝聲請強制執行時
  ，戴文輝均未曾異議，有原法院89年度票字第2665號裁定、89
  年度民執木字第12739號債權憑證在卷可稽（見原審卷第99至1
  05頁）。又前開匯款單收款人為戴文輝，且收據亦載明「今收
  到吳淑婉共計幣壹拾萬元整，付款性質：借款」等文字，上訴
  人抗辯有前開債權存在，雖非全然無據。
㈣惟縱認上訴人對戴文輝有如附表2所示之債權存在，然查：
⒈戴文輝於91年1月28日以買賣為原因，將73-2號土地移轉登記予
  上訴人，有土地登記申請書及異動索引附卷足憑（見原審卷第
  87至97頁），且為上訴人所不爭執。被上訴人主張戴文輝係以
  該土地抵償所欠上訴人之債務，雖為上訴人否認，並辯稱：戴
  文輝出售系爭73-2號土地之價金，已代戴文輝償還其他債權人
  云云，並舉辦理系爭73-2號土地登記之代書趙重明為證。查，
  上訴人因戴文輝屆期未清償如附表2編號1至3號所示本票，而
  聲請強制執行，嗣予以撤回73-2號土地強制執行，旋即以買賣
  為原因移轉登記予上訴人，此為上訴人所不爭執（見本院卷第
  155頁），倘戴文輝未清償其借款，而清償他債權人債務，上
  訴人斷無可能撤回強制執行之聲請，且證人趙重明於本院證稱
  ：我不知道上訴人與戴文輝金錢往來關係，我也不記得上訴人
  有無在現場交付現金予戴文輝等語歷歷（見本院卷第108至109
  頁）。參酌戴文輝出售73-2號土地之價金足以清償戴文輝債務
  （詳後述）；佐以，上訴人買受73-2號土地後，均未再對戴文
  輝聲請強制執行，遲至戴文輝過世後之102年12月26日始以前
  揭債權憑證遺失為由聲請補發（見本院卷第77頁），倘戴文輝
  尚積欠上訴人借款未清償，何以上訴人於91年至102年間均不
  曾再向戴文輝聲請強制執行，況上訴人亦未能提出代戴文輝清
  償其他債權人之證據以實其說，是上訴人前開抗辯，已非可採
  。被上訴人主張戴文輝以73-2號土地價款抵償如附表2之所示
  之債權，應屬有據。
⒉又73-2號土地買賣原因發生日為90年11月2日（見原審卷第87頁
  ），堪認為如附表2所示之債權之清償日。而戴文輝與上訴人
  於87年3月13日簽立借款契約書，約定借款70萬元（見原審卷
  第69至71頁），核與如附表2編號1號之本票發票日相同，可見
  該本票係擔保前開借款契約而簽發，屬同一筆債權。依前開借
  款契約書第4條約定，月息每萬元275元，合計每月利息19,250
  元，換算成月息為2.75%，年息為33%，超過民法第205條規定
  ：「利率，超過週年百分之二十者，債權人對於超過部分之利
  息，無請求權。」，上訴人僅能請求按年息20%計算之利息。
  又依前開借款契約書第5條約定，違約金為月息1.5%，即年息1
  8%，是上訴人自87年3月13日起至90年11月2日止之利息51萬13
  7元（700,000×20%×3＋700,000×20%×235/365=510,137，元以下
  四捨五入，以下同）；自87年6月13日（前開借款契約約定之
  借款清償日翌日，見原審卷第69頁）起至90年11月2日止之違
  約金42萬7,364元（700,000×18%×3＋700,000×18%×143/365=427
  ,364）。就附表2編號1號所示之債權合計為163萬7,501元（70
  0,000＋510,137＋427,364=1,637,501）。
⒊如附表編號2、3號之本票，上訴人抗辯到期日均為87年9月12日
  （見原審卷第101頁），且該等本票均非屬前開借款契約約定
  之範圍，僅能依票據法第124條準用第28條第2項規定，按年息
  6%計算利息，上訴人自87年9月12日起至90年11月2日止之利息
  8萬4,847元（450,000×6%×3＋450,000×6%×52/365=84,847）。
  如附表編號2、3號所示債權合計共53萬4,847元（100,000＋350
  ,000＋84,847=534,847）。
⒋如附表2編號4號所示之匯款，及編號5號所示之收據，雖上訴人
  未舉證證明清償日分別為何，本院採最有利於上訴人之認定，
  認上訴人得自借款日起請求按法定利率之利息，則上訴人就附
  表2編號4號，自87年3月12日起至90年11月2日止之利息1萬8,2
  33元（100,000×5%×3＋100,000×5%×236/365=18,233元）；如附
  表2編號5號，自87年5月12日起至90年11月2日止之利息52,192
  元（300,000×5%×3＋300,000×5%×175/365=52,192元）。此部分
  債權合計為470,425元（100,000＋18,233＋300,000＋52,192=470
  ,425）。
⒌綜上，上訴人對戴文輝之借款債權本金、利息、違約金共264萬
  2,773元（1,637,501＋534,847＋470,425=2,642,773）。被上訴
  人主張戴文輝以73-2號土地移轉予上訴人，其價金為292萬9.0
  25元，足以抵償前揭債務，惟為上訴人所否認，並辯稱73-2號
  土地之價金僅164萬元云云。然戴文輝與上訴人就73-2號土地
  所訂買賣契約既約定價金292萬9,025元（見原審卷第91頁），
  上訴人自應受拘束。上訴人僅以73-2號土地經執行法院第4次
  公開拍賣之最低拍賣底價打8折推估價金為164萬元云云，僅係
  臆測之詞，不足採信。至證人趙重明雖證稱：土地登記申請書
  之價格是73-2號土地公告現值計算，並非實際買賣價格等語（
  見本院卷第108頁），然其亦證稱：土地申請書之買賣價格比
  實際買賣價格高或低，要看市場機制等語（見同上頁），是證
  人趙重明之證述，無從推翻上訴人與戴文輝於買賣契約約定之
  價金，而為有利於上訴人之認定。準此，被上訴人主張如附表
  2所示之債權已清償而消滅，應可採信。
⒍至上訴人抗辯：戴文輝生前多次到樹林鎮農會與上訴人協商還
  款事宜，被上訴人也曾於94年10月9日偕同戴文輝至其前配偶
  林大目辦公室共同協商，並當場交給戴文輝應付款確認單云云
  ，並提出該應付款確認單為證（見原審卷第149頁）。惟該應
  付款確認單上並無被上訴人或戴文輝之簽名或蓋章，且被上訴
  人亦否認有收受該應付款確認單，上訴人復未舉證證明該應付
  款確認單記載之內容為真實，是上訴人上開抗辯亦非可取。
㈤再按所有人對於妨害其所有權者，得請求除去之，民法第767第
  1項中段定有明文。查系爭抵押權所擔保之系爭債權業經清償
  而消滅既經認定如前，依抵押權之從屬性，則從屬於主債務之
  系爭抵押權即失所附麗。而系爭抵押權登記繼續存在，對被上
  訴人系爭土地所有權之行使，顯有妨害，被上訴人依上開規定
  ，請求上訴人塗銷系爭抵押權登記，自屬有據。
綜上所述，被上訴人請求確認系爭抵押債權不存在，及於本院
  追加依民法767條第1項中段之規定，請求上訴人塗銷系爭抵押
  權登記，為有理由，應予准許。從而，原審就確認系爭抵押債
  權不存在部分為上訴人敗訴之判決，並無不合。上訴意旨指摘
  原判決此部分不當，求予廢棄改判，為無理由，應駁回上訴。
  又被上訴人起訴聲明為：「請求確認被告就原告所有如附表1
  所示不動產所設定新臺幣120萬之最高限額抵押債權不存在」
  （見原審卷第9、183頁），主張之事實及理由：「被告所提債
  權證明應有不實，且均已罹於時效，該債權請求權及抵押債權
  應不存在」、「移轉價金2,929,025元足以清償戴文輝對被告
  之全部債務，故系爭抵押債權應不存在」等語（見原審卷第11
  至13頁）；原判決亦認定：上訴人未能舉證證明其對戴文輝有
  借款債權存在，且縱有借款債權存在，戴文輝亦以出售73-2號
  土地之價金抵償而使借款債權消滅（見原判決事實及理由、
  ），可徵原判決主文第1項及理由關於「抵押權不存在」，應
  係「抵押債權不存在」之誤載，且兩造亦陳明：原判決為誤寫
  誤繕，應予更正等語（見本院卷第145、197頁）。爰由本院將
  原判決主文第1項關於「本金最高限額抵押權」，於主文第3項
  更正為「最高限額抵押債權」，附此敘明。 
本件事證已臻明確，兩造其餘之攻擊或防禦方法，經本院斟酌
  後，認為均不足以影響本判決之結果，爰不逐一論列，附此敘
  明。
據上論結，本件上訴人之上訴為無理由，被上訴人之追加之訴
  為有理由，判決如主文。
中　　華　　民　　國　　109 　年　　5 　月　　20 　　日
                  民事第五庭    
                      審判長法  官  蘇芹英
                            法  官  賴劍毅
                            法  官  陳君鳳
附表1：
編號 土        地         坐          落     地目 面積 權利範圍  縣     市 鄉鎮市區 段 小段 地號  平方公尺  1 新北市 ○○區 ○○  33 建 677.45 1/4 2 新北市 ○○區 ○○  34 建 369.53 1/4 3 新北市 ○○區 ○○  38 林 11264.86 1/4 

附表2：
序號 名稱 日   期 金  額（新臺幣） 1 本票 87年3月13日 70萬元 2 本票 87年3月12日 10萬元 3 本票 87年5月12日 35萬元 4 匯款單 87年5月12日 30萬元 
5 收據 87年3月13日 10萬元 

正本係照原本作成。
不得上訴。
中　　華　　民　　國　　109 　年　　5 　　月　　21　　日

  　　　　　　　　　　　　　書記官　郭姝妤